臺灣高等法院刑事判決　　　　　　　 100年度上訴字第1809號
上　訴　人
即　被　告　鄭其明
選任辯護人　林添進律師
上列上訴人因偽造有價證券案件，不服臺灣臺北地方法院99年度
訴字第912號，中華民國100年 5月13日第一審判決（起訴案號：
臺灣臺北地方法院檢察署98年度偵字第 28219號），提起上訴，
本院判決如下：
    主  文
原判決撤銷。
鄭其明犯偽造有價證券罪，處有期徒刑壹年捌月。緩刑參年。
附表所示本票之偽造「共同發票人葉陳水」部分（含附表所示本
票上偽造之「葉陳水」印文）、偽造之「葉陳水」印章壹枚均沒
收。
    事  實
一、鄭其明因葉家銘（原名葉陳永）曾陸續於民國97年1月、3月
    、 4月間，向其借款共新台幣（下同）20萬元，並持交發票
    人為「葉陳永」、票號為TH034037、TH034038、TH034039號
    之本票 3張為擔保，嗣本票到期日屆至時，未如期獲償；鄭
    其明為確保其債權能獲清償，又見葉家銘之兄葉陳水較具資
    力，竟基於意圖供行使之用而偽造有價證券之犯意，於97年
    8月5日至同年12月11日間之某日，在不詳地點，偽刻葉家銘
    之兄「葉陳水」之印章 1枚後，再以前開偽造之「葉陳水」
    印章，接續在上開葉家銘持向鄭其明借款之本票 3張之發票
    人欄內，偽蓋「葉陳水」印文，而接續偽造附表所示「共同
    發票人葉陳水」部分之本票（無證據證明係分次偽蓋印文，
    而偽造附表所示本票）。嗣於同年12月11日，持向臺灣臺北
    地方法院聲請本票裁定強制執行，而行使之。復於98年3 月
    17日，持該法院97年度司票字第1790號民事裁定，向該法院
    聲請對葉陳水之財產強制執行。因葉陳水於98年 3月31日，
    接獲法院民事執行處查封登記函，發覺有異，始查悉上情。
二、案經葉陳水訴請臺灣臺北地方法院檢察署檢察官偵查起訴。
    理  由
壹、證據能力方面：
一、被告鄭其明於本院所為供述，並非出於強暴、脅迫、利誘、
    詐欺、疲勞訊問、違法羈押或其他不正之方法所得，此為被
    告所不爭，依刑事訴訟法第156條第1項規定，其所述與事實
    相符者，得為證據。
二、按被告以外之人於審判外之言詞或書面陳述，除法律有規定
    者外，不得作為證據；又被告以外之人於審判外之陳述，雖
    不符合同法第159條之1至第159條之4之規定，但經當事人於
    審判程序同意作為證據，法院審酌該言詞陳述或書面陳述作
    成時之情況，認為適當者，亦得為證據。當事人、代理人或
    辯護人於法院調查證據時，知有第159條第1項不得為證據之
    情形，而未於言詞辯論終結前聲明異議者，視為有前項之同
    意，刑事訴訟法第159條第1項及第159條之5分別定有明文。
    本判決所引用之被告以外之人於審判外之陳述（包含書面陳
    述），雖屬傳聞證據，惟當事人、辯護人於本院就其證據能
    力均表示無意見而不予爭執，本院審酌上開證據資料製作時
    之情況，尚無違法不當之瑕疵，亦認為以之作為證據應屬適
    當，揆諸前開規定，爰依刑事訴訟法第159條之5規定，認該
    等證據均有證據能力。
貳、實體方面：
一、上開事實，業據被告於本院坦承不諱（見本院卷第50、59頁
    背面、97頁），核與證人即告訴人葉陳水指證情節相符（見
    98年度發查字第2995號偵查卷「下稱發查字卷」第32至35頁
    、98年度他字第7374號偵查卷「下稱他字卷」第20、21、49
    、50頁、原審卷第56背面至60頁背面），並經證人即借款人
    葉家銘證述屬實（見發查字卷第26至29頁、原審卷第53至56
    頁背面），及證人即警員陳明慶證述：曾至葉陳水所營西服
    店處理債務糾紛，其聽聞二人間之陳述內容，似為被告與葉
    陳水弟弟間之債務等語甚詳（見原審卷第97頁背面）。復有
    如附表所示之本票影本（見發查字卷第10頁背面、98年度偵
    字第28219號偵查卷「下稱偵字卷」第14 頁）、臺灣臺北地
    方法院98年度北簡字第16364 號簡易民事判決、民事本票裁
    定聲請狀、該院97年度司票字第1790號民事裁定、99年度簡
    上字第71號民事判決、民事聲請強制執行狀、臺灣臺北地方
    法院民事執行處查封登記函、臺北市建物登記第二類謄本、
    葉陳水所具民事聲明異議狀、確認本票債權不存在民事起訴
    狀等件在卷可稽（見偵字卷第3至7、13、17至19、24至31頁
    、他字卷第5至8、10至12頁），並經本院調取臺灣臺北地方
    法院99年度簡上字第71號確認本票債權不存在民事事件卷宗
    審閱無訛，核與被告前述任意性自白相符，堪信為真實。參
    以：證人葉家銘於原審所述，前開本票3 張乃其向被告借款
    而陸續換票所簽發，其向被告借貸有給付二分利息乙節，業
    經其當庭提出商用本票存根15紙及郵政國內匯款執據為證，
    有該等商用本票存根15紙及郵政國內匯款執據附卷可佐（見
    原審卷二第74至80頁）。查該等商用本票存根之紙質均輕微
    發黃，且字跡筆墨之顏色深淺不一、大小不同，應非事後臨
    訟製作而屬真正，與證人葉家銘所證各節互核相符，堪以採
    信。況證人葉陳水於原審證述：其開設西裝店30年，名下除
    繼承之田地外，尚有自己的房子，房子可以貸款，無需支付
    較高的利息而向民間借貸等語甚詳（見原審院卷二第57頁正
    、背面），且告訴人葉陳水於95、96、97年度財產總額均為
    00000000 元，其中包含座落在臺北市○○區○○路517號、
    臺北市○○區○○街5號之房屋2間，有告訴人95、96、97年
    度稅務電子閘門財產所得調件明細表、財政部臺北市國稅局
    財產歸屬資料清單可稽（見臺灣臺北地方法院98年度北簡字
    第16364號卷第40至57頁、他字卷第62至64 頁），顯見告訴
    人之經濟狀況並非不佳，而本件所涉之借款金額僅20萬元，
    與告訴人上述資產情形相較，尚屬微薄，客觀上顯無拖欠20
    萬元債務，致財產遭強制執行之理，是證人葉陳水所述堪信
    與事實相符。至證人劉德州於原審所稱：曾見葉陳水兄弟持
    票交被告後取款云云（見原審卷二第61至67背面）、證人高
    德頌於臺北地方法院99年度簡上字第71號民事事件審理時證
    稱：曾見告訴人不否認曾在本票上蓋章等情云云（見該民事
    案卷第48頁背面、49頁），然其二人所述與經驗法則不符，
    不足採信，業經原判決理由欄二、(四)論述明白（見原審判決
    第5至7頁），且嗣被告已於本院坦認：假冒葉陳水名義偽造
    附表所示葉陳水為共同發票人部分之本票等情不諱，證人劉
    德州、高德頌所述自不足採，附此說明。綜上所述，本件事
    證明確，被告犯行堪以認定。
二、核被告所為，係犯刑法第201條第1項之偽造有價證券罪。被
    告偽造「葉陳水」印章，蓋用而偽造印文之行為，均為其偽
    造有價證券之部分行為；而行使偽造有價證券之低度行為，
    復為偽造之高度行為所吸收，均不另論罪。又行使偽造有價
    證券之行為，本質即含有詐欺性質，除行為人係以偽造之有
    價證券供作擔保或以之為間接給付，同時另有借款之行為，
    其借款行為為行使偽造有價證券行為以外之另一行為，應另
    論以詐欺罪外，行使偽造有價證券行為不另構成詐欺罪，附
    此說明。又按數行為於同時同地或密切接近之時地實施，侵
    害同一之法益，各行為之獨立性極為薄弱，依一般社會健全
    觀念，在時間差距上，難以強行分開，在刑法評價上，以視
    為數個舉動之接續施行，合為包括之一行為予以評價，較為
    合理，則屬接續犯，為包括之一罪（最高法院86年臺上第32
    95號判例參照）。查被告係因上開本票屆期未獲兌現，始找
    葉陳水追索債務等情，為被告所自承（見發查字卷第23頁）
    ，足見被告係於上開 3張本票最後到期日即97年8月5日後至
    同年12月11日（原判決誤為最後發票日之97年4月5日起，容
    有誤會，應予更正）聲請本票裁定日前之某日，在密切接近
    之時、地，接續偽造如附表所示「共同發票人葉陳水」部分
    之本票 3張，同時據以聲請法院裁定強制執行，侵害同一法
    益，依一般社會觀念，其偽造附表所示 3張「共同發票人葉
    陳水」部分本票之發票行為獨立性薄弱，合為包括之一行為
    予以評價，較為合理，為接續犯。再被告係因借款予葉家銘
    後，因屆期未獲清償，為確保自己債權日後得以受償，一時
    失慮，始為本件犯行，此據被告於本院供述甚詳，且本件偽
    造 3張本票面額分別為10萬元、5萬元、5萬元，金額非鉅，
    是自其行為手段、造成損害非鉅等一切犯罪情狀觀之，若宣
    告處以偽造有價證券罪之法定最低刑度即有期徒刑 3年，猶
    嫌過苛，情輕法重，在客觀上尚足以引起一般同情，爰依刑
    法第59條之規定，酌量減輕其刑。
三、原審對被告上開犯行予以論科，固非無見，惟查：被告犯後
    已坦承犯行，並給付25萬元賠償告訴人損害，與告訴人達成
    和解，此有協議書、支票影本在卷可憑（見本院卷第37至39
    頁），並據告訴人到庭陳述屬實，且表示不願再追究之意（
    見本院卷第36頁），原判決量刑時未及斟酌此情，尚有未洽
    。是被告以原判決未及審酌其於原審判決後，業與告訴人達
    成和解，並賠償告訴人所受損害，取得被害人諒解之犯後態
    度，從輕量刑，指摘原判決不當，為有理由。原判決既有前
    揭可議之處，自應由本院將原判決撤銷改判。爰審酌被告為
    確保債權而犯罪之動機、偽造印章蓋用印文而偽造有價證券
    ，持以聲請強制執行之犯罪手段，及偽造附表所示本票之金
    額共僅20萬元，所生損害非鉅，又被告犯後已於本院坦承犯
    行，並與告訴人達成和解，此有協議書、支票影本在卷可憑
    （見本院卷第37至39頁），且據告訴人到庭陳述屬實，並表
    示不願再追究之意（見本院卷第36頁），足認被告犯後態度
    尚佳，及本案犯罪情節等一切情狀，量處如主文所示之刑。
    查被告前未曾受有期徒刑以上刑之宣告，此有本院被告全國
    前案紀錄表在卷可稽，其因一時失慮，偶罹刑典，事後已坦
    承犯行，深具悔意，經此刑之宣告後，應知警惕而無再犯之
    虞，本院因認暫不執行其刑為當，爰併宣告緩刑 3年，用啟
    自新。
四、按票據之偽造或票據上簽名之偽造，不影響於真正簽名之效
    力，票據法第15條定有明文。查附表所示之本票 3紙，被告
    僅偽造「共同發票人葉陳水」部分（偽造「葉陳水」印章蓋
    用印文，虛偽為該部分共同發票行為），其餘共同發票人葉
    陳永（即葉家銘）部分既為真正，則該等共同發票人部分則
    仍屬有效之票據，不在應依法沒收之列（最高法院84年度臺
    上字第1550號判例意旨參照），爰依刑法第 205條之規定，
    僅就被告於附表所示 3張本票上偽造之「共同發票人葉陳水
    」部分宣告沒收（原判決第 9頁理由欄三、(四)亦同此旨，然
    主文欄誤書為「如附表所示之本票上發票人欄「偽造之葉陳
    水印文沒收」，顯係誤寫，併此指明）。至被告於附表所示
    本票上偽造「葉陳水」印文（各2枚，原判決附表誤載為各1
    枚），已屬前述偽造本票內容之一部分而包括在內，爰不另
    為沒收之諭知。又偽造之「葉陳水」印章 1枚（附表所示本
    票之「葉陳水」印文經目視均屬同一），雖未扣案，惟無證
    據證明業已滅失，不問屬於犯人與否，應依刑法第 219條之
    規定，宣告沒收。
據上論斷，應依刑事訴訟法第369條第1項前段、第364條、第299
條第 1項前段，刑法第201條第1項、第59條、第74條第1項第1款
、第205條、第219條，刑法施行法第1條之1第1項、第2項前段，
判決如主文。
本案經檢察官姜貴昌到庭執行職務。
中    華    民    國   100    年    8     月    31    日
              刑事第二十四庭審判長法  官  李錦樑
                                  法  官  張惠立
                                  法  官  朱瑞娟
以上正本證明與原本無異。
如不服本判決，應於收受送達後十日內向本院提出上訴書狀，其
未敘述上訴之理由者並得於提起上訴後十日內向本院補提理由書
（均須按他造當事人之人數附繕本）。「切勿逕送上級法院」。
                                  書記官  郭家慧
中    華    民    國   100    年    8     月    31    日
附表：
┌──┬─────────────────┬─────┐
│編號│ 偽造之本票                       │偽造「葉陳│
│    │                                  │水」印文  │
├──┼─────────────────┼─────┤
│ 1  │票號TH034037號、發票日為民國97年1 │2枚       │
│    │月30日、到期日為97年5 月30日、金額│          │
│    │為新臺幣（下同）10萬元之本票1 紙，│          │
│    │共同發票人「葉陳水」部分          │          │
├──┼─────────────────┼─────┤
│ 2  │票號TH034038號、發票日為97年3月15 │2枚       │
│    │日、到期日為97年7月15日、金額為5萬│          │
│    │元之本票1紙，共同發票人「葉陳水」 │          │
│    │部分                              │          │
├──┼─────────────────┼─────┤
│ 3  │票號TH034039號、發票日為97年4月5日│2枚       │
│    │、到期日為97年8月5日、金額為5萬元 │          │
│    │之本票1紙，共同發票人「葉陳水」部 │          │
│    │分                                │          │
└──┴─────────────────┴─────┘
附錄本案論罪科刑法條全文：
中華民國刑法第201條
（有價證券之偽造變造與行使罪）
意圖供行使之用，而偽造、變造公債票、公司股票或其他有價證
券者，處3 年以上 10 年以下有期徒刑，得併科 3 千元以下罰
金。
行使偽造、變造之公債票、公司股票或其他有價證券，或意圖供
行使之用，而收集或交付於人者，處 1 年以上 7 年以下有期徒
刑，得併科 3 千元以下罰金。